臺灣高等法院臺中分院民事判決
109年度上易字第655號
上  訴  人  
即被上訴人  張淑華  

訴訟代理人  陳浩華律師
複 代理 人  陳博芮  
被上訴人即  
上  訴  人  楊品增  

            楊元興  
被 上訴 人  白東昌  

上列當事人間請求損害賠償事件，兩造(白東昌除外)對於中華民
國109年9月2日臺灣南投地方法院109年度訴字第196號第一審判
決各自提起上訴，張淑華並為訴之減縮，本院於111年4月6日言
詞辯論終結，判決如下：
    主  文
一、原判決關於㈠駁回張淑華下列第二項請求部分，㈡命楊品增
    、楊元興連帶給付新臺幣100萬元本息部分，及該部分假執
    行之宣告，暨訴訟費用(除確定部分外)之裁判均廢棄。
二、上開廢棄㈠部分，白東昌應再給付張淑華新臺幣50萬元，及
    自民國109年5月20日起至清償日止，按年息5%計算之利息；
    ㈡部分，張淑華在第一審之訴及假執行之聲請均駁回。
三、張淑華其餘上訴駁回。
四、第一(除確定部分外)、二審訴訟費用，關於張淑華上訴部分
    由白東昌負擔；關於楊品增、楊元興上訴部分由張淑華負擔
    。
    事實及理由
壹、程序方面：
一、按連帶債務人中之一人提出上訴，亦須非基於個人關係之抗
    辯，且經法院認為有理由者，始有修正前民事訴訟法第56條
    第1款之適用，其上訴效力始及於其他連帶債務人即共同訴
    訟人(最高法院41年台抗字第10號裁判先例、93年度台上字
    第62號判決參照)。查上訴人楊品增、楊元興(下稱楊品增等
    2人)主張下述借款合作意向書(下稱系爭意向書)上連帶保證
    人係上訴人張淑華與訴外人陳○○(偏名陳○○)共同變造，其等
    無須負連帶給付責任，而提起上訴等情，此有卷附上訴狀可
    參(見本院卷一第5-15頁)，足徵楊品增等2人係基於其等個
    人原因關係抗辯而提起上訴，其上訴效力不及於同造之被上
    訴人白東昌(與楊品增等2人合稱白東昌等3人)。
二、按在第二審為訴之變更或追加，非經他造同意，不得為之。
　　但擴張或減縮應受判決事項之聲明者，不在此限，民事訴訟
　　法第446條第1項、第255條第1項第3款定有明文。查張淑華
　　於原審請求白東昌等3人連帶給付新臺幣(下同)200萬元，及
　　自起訴狀繕本送達之翌日起至清償日止，按年息5%計算之利
　　息(見原審卷第13頁)；嗣於民國111年2月15日本院準備程序
　　期日，將遲延利息起算日改自起訴狀繕本送達最後一位原審
　　被告之翌日(即送達白東昌之翌日109年5月20日，見本院卷
    二第48頁)，核屬減縮應受判決事項之聲明，依上開規定，
    應予准許。
三、白東昌經合法通知未於言詞辯論期日到場，核無民事訴訟法
    第386條所列各款情形，爰依張淑華之聲請，由其一造辯論
    而為判決。
貳、實體方面：
一、張淑華主張：
　　伊與白東昌於106年1月3日簽定系爭意向書，約定白東昌願
    借款2億元予伊週轉使用，伊則應先給付勞務費(手續費)200
    萬元予白東昌，楊品增等2人同意擔任白東昌之連帶保證人
    ，並於系爭意向書上連帶保證人欄位簽名。詎白東昌收取20
    0萬元後(其中100萬元交付如附表編號1所示支票，其餘100
    萬元先向楊元興調借後再轉交白東昌，楊淑華並交付以如附
    表編號2-3所示支票予楊元興)，未依約於106年2月20日交付
    2億元，顯有給付遲延情事。爰於109年2月7日以台中法院郵
    局存證號碼315號存證信函(下稱315號函)，通知白東昌等3
    人於函到7日內依約履行，逾期則解除契約，惟未獲置理，
    並以原審起訴狀繕本之送達，作為解除系爭意向書之意思表
    示，則白東昌等3人應負返還勞務費之連帶責任。爰依民法
    第259條第1款、第2款，與民法第179條規定，擇一請求白東
    昌等3人應連帶給付150萬元，及自110年5月20日起至清償日
    止，按年息5%計算之利息(下稱150萬元本息)【張淑華於原
    審請求白東昌等3人連帶給付200萬元本息，原審判命白東昌
    等3人應連帶給付100萬元本息，張淑華僅就其敗訴部分50萬
    元提起上訴，其餘敗訴部分50萬元，未據提起上訴，已確定
    而未繫屬於本院，下不贅敘】。　　
二、楊品增等2人則以：
　　楊淑華與白東昌簽定系爭意向書，其等僅為在場見證人，並
    於其上見證者欄位簽名。詎張淑華未取得其等同意，而指示
    陳○○將系爭意向書上見證者欄位塗改成連帶保證人，則其等
    自無須負返還勞務費之連帶責任等語，資為抗辯。
三、白東昌未於準備程序或言詞辯論期日到場，亦未提出書狀答
    辯。
四、原審判命白東昌等3人應連帶給付張淑華100萬元本息，而駁
    回張淑華其餘100萬元本息請求；張淑華僅就其敗訴50萬元
    本息部分，提起上訴；楊品增等2人就其敗訴部分，全部提
    起上訴；兩造之聲明為：
  ㈠張淑華之上訴及答辯聲明：
　⒈原判決關於駁回張淑華後開第二項之訴部分廢棄。
  ⒉白東昌等3人應再連帶給付張淑華50萬元，及自109年5月20日
    起至清償日止，按年息5%計算之利息。
  ⒊楊品增等2人之上訴駁回。
  ㈡楊品增等2人之上訴及答辯聲明：
　⒈原判決不利於楊品增等2人部分廢棄。
  ⒉上開廢棄部分，張淑華於第一審之訴及假執行之聲請均駁回
    。
  ⒊張淑華之上訴駁回。 
五、兩造不爭執事項：
  ㈠張淑華與白東昌於106年1月3日簽定系爭意向書，約定張淑
　  華向白東昌預借2億元(見原審卷第19頁)。
  ㈡楊品增等2人於系爭意向書上見證者欄位(其上「見證者」已
　  劃掉，並改成「連帶保證人」)簽名(見原審卷第19頁)。
  ㈢系爭意向書其他約定部分記載「雙方簽訂日乙方(即張淑華)
　  當天需付新臺幣現金貳佰元(依借款2億元之1%計算，應為20
　  0萬元之誤載)整給甲方(即白東昌)作為勞務費」(見原審卷
　  第19頁)。
  ㈣張淑華曾於106年1月4日交付如附表編號1所示支票1紙予白
　  東昌(見原審卷第89頁、本院卷二第103頁)。
  ㈤張淑華於109年2月7日以315號函，通知白東昌等3人應於函
　  到7日內履行交付2億元借款之義務(見原審卷第21-27頁)，
　  嗣後再以原審起訴狀繕本之送達，作為解除系爭意向書之通
　  知。
  ㈥楊品增等2人曾於107年8月間向檢察官提出張淑華涉及詐欺
　  等刑事告訴，業經檢察官為不起訴處分(案號：臺灣新北地
　  方檢察署108年度偵字第1604號)。其後經楊品增等2人聲請
　  再議後，經發回續查(案號：臺灣高等檢察署109年度偵續一
　  字第16號)。
六、兩造爭執事項：
    張淑華依民法第259條第1款、第2款，與民法第179條規定，
    擇一請求白東昌等3人應連帶給付150萬元本息，是否有據？
七、本院之判斷： 
  ㈠按我國民法規定之消費借貸，通說認係要物契約，於當事人
    合意外，更須交付金錢或其他代替物，以移轉其所有權於他
    方，始能成立。惟依現行法本條及次條(第475條)合併觀察
    ，易使人誤為消費借貸為諾成契約，而以物之交付為其生效
    要件。為免疑義，爰修正如上，並移列為第1項(88年4月21
    日行政院、司法院立法說明參照)。基此，當事人僅有借貸
    合意者，未交付金錢或代替物，以移轉其所有權於他方者，
    其消費借貸契約仍未成立。又88年4月21日民法債編修正，
    於消費借貸相關修正條文，未明定消費借貸因未交付而不成
    立者，視為成立消費借貸之預約，此應屬立法者有意省略，
    否則民法明定消費借貸之規定，將形成具文。次按自認或準
    自認之客體，僅限於他造主張之事實，不含法律之適用(最
    高法院104年度台上字第1448號、108年度台上字第2361號裁
    判參照)。亦即依「法官知法」、「法律屬於法院專門」之
    原則，關於法律之評價、判斷及適用，係法院之職責，法院
    就當事人之主張及提出之證據依調查證據程序確定事實後，
    即應依職權尋求、發現法之所在，不受當事人所表示或陳述
    法律意見之拘束(100年度台上字第943號判決參照)。經查：
　⒈依張淑華主張之原因事實，及其所提系爭意向書記載內容，
    伊與白東昌於106年1月3日簽定系爭意向書，約定張淑華向
    白東昌借款2億元(內含利息及手續費)，先由張淑華交付借
    款金額1%計算之勞務費(手續費)200萬元予白東昌，張淑華
    應於106年2月20日提供坐落臺北市信義區吳興段三小段153
    、153-3、153-6、153-7、836-7、836-8等地號土地完成信
    託登記，白東昌則應於106年2月20日將2億元扣除勞務費200
    萬元後再匯入銀行信託帳戶，其中200萬元應屬預扣借款之
    性質，白東昌僅負交付借款予張淑華之義務，別無為張淑華
    服勞務之約定，亦無日後再成立消費借貸本約之約定。依此
    ，可知系爭意向書固名為意向書，惟消費借貸之金額、交付
    借款期限等均明確約定，自屬消費借貸契約，而非消費借貸
    之預約，亦無張淑華所稱兼具委任契約之性質。
　⒉茲因兩造俱未爭執白東昌迄未交付借款2億元，則系爭意向書
    因欠缺交付之成立要件，而不成立，即不生解除契約之問題
    。此部分屬法律適用之問題，核非自認或準自認之客體，縱
    未經白東昌等3人提出抗辯，本院仍得依職權審酌之。
　⒊從而，張淑華主張因白東昌未如期交付2億元，應負給付遲延
    責任，並據以解除契約，應無依據，洵難採認。
　㈡按稱保證者，謂當事人約定一方於他方之債務人不履行債務
    時，由其代負履行責任之契約，民法第739條定有明文。而
    連帶保證為保證契約之一種，自亦應由雙方當事人就保證人
    願與主債務人負同一清償責任有意思之合致，始足成立(最
    高法院86年度台上字第208號判決參照)。又保證債務之發生
    ，以擔保主債務為目的，從屬於主債務而存在，為從債務，
    主債務未發生、無效或消滅，保證債務亦隨之不發生、 無
    效或消滅。經查：
　⒈張淑華雖主張楊品增等2人已在系爭意向書連帶保證人欄位簽
    名，並舉證人即經辦代書陳○○之證言為據(見本院卷一第233
    頁)。惟此情俱為楊品增等2人所否認，並以前詞置辯。參以
    系爭意向書關於楊品增等2人簽名處，其左方原以電腦繕打
    「見證者」，嗣後兩造均不爭執由陳○○以手寫塗改成連帶保
    證人，其塗改處未經楊品增等2人再簽章確認之，難認楊品
    增等2人有擔任連帶保證人之本意，應無苛求其等就塗改後
    文義負責之理。況且，兩造既以書面締結系爭意向書，約明
    雙方之權利義務關係，並邀楊品增等2人充當見證者，以慎
    重其事，無非防止日後口說無憑之爭執，則塗改處未經原簽
    名人再簽章確認者，尤應解為不生效力，始符合當事人立具
    書面之初衷。準此，張淑華主張楊品增等2人已同意擔保白
    東昌之連帶保證人乙節，核與常情有違，不足採信。
　⒉況系爭意向書既因未交付借款而不成立，則楊品增等2人縱已
    同意擔保連帶保證人，茲因主債務未發生，則連帶債務亦隨
    之不發生。此亦屬法律之適用，不待楊品增等2人抗辯，本
    院得依法審酌之，併予敘明。
　⒊從而，楊品增等2人抗辯本件連帶保證債務不成立，即有憑據
    ，洵堪採認。
　㈢按「無法律上之原因而受利益，致他人受損害者，應返還其
    利益」，民法第179條前段定有明文。又給付無確定期限者
    ，債務人於債權人得請求給付時，經其催告而未為給付，自
    受催告時起，負遲延責任。其經債權人起訴而送達訴狀，或
    依督促程序送達支付命令，或為其他相類之行為者，與催告
    有同一之效力。遲延之債務，以支付金錢為標的者，債權人
    得請求依法定利率計算之遲延利息。應付利息之債務，其利
    率未經約定，亦無法律可據者，週年利率為百分之五，民法
    第229條第2項、第233條第1項前段、第203條分別定有明文
    。經查：
　⒈張淑華主張白東昌已收取勞務費200萬元，其中100萬元，係
    交付如附表編號1所示支票，以為支付(見兩造不爭執事項第
    ㈣項)，且此支票確由白東昌本人提示兌領票款，亦有中國信
    託商業銀行股份有限公司111年2月24日中信銀字第000000號
    函檢送該支票正反面影本附卷可稽(見本院卷二第97、103頁
    )；又其餘100萬元則以現金交付白東昌，亦據楊品增等2人
    陳稱確有其事(見本院卷二第49頁) ，復未據白東昌到場爭
    執，自堪信張淑華此部分之主張為真實。 
　⒉系爭意向書既因白東昌未交付借款而不成立，則白東昌受領
    勞務費200萬元，即屬無法律上之原因而受利益，致張淑華
    受有同額損害。是張淑華本於民法第179條規定，請求白東
    昌返還其中150萬元，應有憑據。
　⒊本件係屬給付無確定期限之金錢債務，張淑華之起訴狀繕本
    於109年5月19日送達白東昌(見原審卷第63頁)，則張淑華請
    求白東昌應自起訴狀繕本送達翌日即109年5月20日起至清償
    日止，按年息5%計算之利息，亦有憑據。
　⒋至楊品增等2人並未受領張淑華所交付勞務費200萬元，且不
    當得利債務不生連帶之問題，自無不當得利之可言。是張淑
    華本於民法第179條規定，請求楊品增等2人返還150萬元本
    息，應無依據。
　㈣按契約之解除，乃就現已存在之契約關係而以溯及的除去契
    約為目的，於契約解除時，當事人雙方均有回復原狀之義務
    ，此觀民法第259條規定自明(最高法院49年台上字第1597號
    判決先例參照)。查張淑華所主張消費借貸與連帶保證契約
    均不成立，即不生契約解除與回復原狀之問題。是張淑華另
    本於民法第259條第1、2款解除契約回復原狀規定，請求白
    東昌等3人返還150萬元本息，即無依據。
八、綜上所述，張淑華依民法第179規定，請求白東昌應給付150
    萬元本息，為有理由，應予准許；逾此部分之請求，為無理
    由，不應准許。原審就上開應准許之部分，駁回張淑華50萬
    元本息請求，及就不應准許部分，判命楊品增等2人應連帶
    給付100萬元本息部分，均有未合，兩造(白東昌除外)之上
    訴意旨，分別指摘原判決此部分不當，求予廢棄改判，為有
    理由，爰由本院予以廢棄，分別改判如主文第二項之㈠、㈡所
    示(另白東昌應再給付部分，金額未逾150萬元，本院判決後
    即告確定，故無諭知假執行之必要，原審駁回張淑華此部分
    假執行之聲請，並無不合，均併予敘明)。另原審就上開不
    應准許部分，為張淑華敗訴之諭知，並駁回此部分假執行之
    聲請，核無不合，張淑華此部分之上訴，為無理由，應予駁
    回。
九、本件事證已臻明確，兩造其餘之攻擊或防禦方法及所用之證
    據，經本院斟酌後，認為均不足以影響本判決之結果，爰不
    逐一論列，附此敘明。
十、據上論結，本件張淑華之上訴為一部有理由、一部無理由，
    楊品增等2人之上訴為有理由，依民事訴訟法第450條、第44
    9條第1項、第79條、第463條、第385條第1項前段，判決如
    主文。
中　　華　　民　　國　　111 　年　　4 　　月　　27　　日
    　　      民事第二庭  審判長 法　官  楊 國 精
　　　　　　　　　　　　         法　官  陳 得 利
      　　　　　　　　　　       法  官  陳 正 禧       
正本係照原本作成。             
不得上訴。
                                 書記官  陳 三 軫   
　　　　　　　　　　　　　　　　 
中　　華　　民　　國　　111 　年　　4 　　月　　27　　日

支票附表：       編號 發票日 金額新臺幣 付款人 支票號碼 退票日或領款日 發票人  １ 106年1月21日 100萬元 中國信託銀行新莊分行 BS0000000 已付款 振樺企業有限公司(張淑華所經營)  ２ 106年4月1日 50萬元 同上 BS0000000 已付款　 同上  ３ 106年4月1日 50萬元 同上 BS0000000 104年4月5日退票 同上 合計  200萬元